臺灣臺中地方法院刑事判決　　　　　　　　　　　　九十一年度易字第二二四三號
　　公　訴　人　臺灣臺中地方法院檢察署檢察官
　　被　　　告　甲○○
右列被告因詐欺案件，經檢察官提起公訴（九十一年度偵字第一五八二二號），本院
判決如左：
    主  文
甲○○連續公務員假借職務上之機會，意圖為自己不法之所有，以詐術使人將本人之
物交付，處有期徒刑伍年；褫奪公權參年。
    事  實
一、甲○○任職於臺灣高等法院臺中分院（以下簡稱臺中高分院）擔任刑事紀錄科之
    書記官，為依據法令從事公務之人員，於民國八十八年間，乙○○經不知情之賴
    錫齡認識甲○○，因而得知甲○○任職於臺中高分院，與臺中高分院法官係同事
    有機會接觸承審案件之法官，適乙○○因涉犯竊佔罪，經本院於八十八年十二月
    二十二日以八十八年度易字第二六九六號判處有期徒刑六月在案，乙○○於八十
    八年十一月一日收受判決後，遂於八十八年十一月初某日，持上開刑事判決書前
    往臺中縣烏日鄉○○路九六巷四一弄三八號甲○○之住處，向甲○○請求協助有
    無機會能獲得緩刑或易科罰金而得免入監執行，甲○○見有機可趁，竟假借職務
    上有了解案件進行程序，彙集判決書類及接觸承審法官之機會，而基於意圖為自
    己不法所有之概括犯意，向乙○○誆稱：這種案件在法院是小案子，沒什麼關係
    ，可先提出上訴，上訴後伊會特別注意處理，另可委託熊梓檳律師實施辯護雙管
    齊下而達到目的，伊會幫忙處理，沒有問題云云。乙○○於八十八年十一月十日
    具狀提起上訴後，甲○○又於八十八年十二月底某日，偕乙○○共同前往乙○○
    所涉犯竊佔罪之地點即臺中縣太平市○○路二十一巷六十一號勘察現場狀況，乙
    ○○因而誤信甲○○有辦法替其處理而達到得免入監執行之目的。嗣乙○○於八
    十八年十二月二十九日接獲臺中高分院刑事庭八十八年度上易字第三二五六號傳
    票後，乃持該傳票前往甲○○之上開住所請教解決辦法，甲○○即向乙○○施行
    詐術騙稱：承辦法官是江錫麟，係屬青壯派無法關說，需找審判長劉連星，伊與
    劉同事較久，交情比較深，看看有無辦法云云，甲○○並以Ｖ字型手勢告知乙○
    ○需款二十萬元以為官司活動費，以致乙○○陷於錯誤，隨即備妥二十萬元持往
    前開甲○○之住所內交付予甲○○，並於數日後多次前往甲○○之上開住所向其
    探問處理之情形及進展，甲○○除以尚無進展等語塘塞外，竟又承前開犯意，再
    度向乙○○騙稱說還要增加活動費二十萬元看看有無辦法云云，使乙○○再度陷
    於錯誤仍允諾之，而又於八十九年一月底二月初某日向不知情之友人丙○○借款
    二十萬元後，再度持往甲○○之上開住所內交付之。嗣前開案件經臺中高分院於
    八十九年三月八日以八十八年度上易字第三二五六號判處被告乙○○有期徒刑六
    月確定，乙○○於八十九年三月二十一日收受判決書後始發覺受騙，乃持上開判
    決書前向甲○○質問其情，甲○○因而向乙○○騙稱伊沒辦法處理云云，而將前
    所收受之活動費四十萬元退還予乙○○，案經臺中高分院政風室接獲線報函請臺
    灣臺中地方法院檢察署偵查後始獲悉上情。
二、案經臺灣臺中地方法院檢察署檢察官自動檢舉偵查起訴。
    理  由
一、訊據被告甲○○於本院審理時，固坦承有於上揭時地二度收受乙○○欲活動官司
    之費用各二十萬元共四十萬元等情不諱，惟矢口否認有何詐欺取財之犯行，辯稱
    ：伊曾收受乙○○之官司活動費沒錯，但伊並非主動向乙○○拿錢，當時係因乙
    ○○一直拜託且其太太在旁邊哭哭啼啼並主動拿錢出來說錢暫時留下來沒有關係
    ，所以伊一時心軟，不得已才將錢留下來暫時保管一下，當時伊已向乙○○表明
    其有前科改判緩刑之機會很少，且伊係於臺中高分院第一次開調查庭前即已將錢
    還給乙○○，並非直至宣判後才返還，實無詐欺之意思云云。惟查：(1)右揭犯罪
    事實，業據被告甲○○於本院羈押訊問中及偵訊中坦承不諱（見九十一年八月九
    日羈押訊問筆錄及九十一年八月二十一日偵查筆錄），核與被害人乙○○於偵查
    中及本院調查時到庭指訴之情節相符，並與證人即乙○○之妻許鄞春勤、證人即
    借錢予乙○○之丙○○、證人即乙○○之友林江南、許慶樂、賴文光、證人即介
    紹乙○○予被告認識之賴錫齡、證人即乙○○之選任辯護人熊梓檳律師於偵查中
    分別證述之情節相符，復有本院八十八年度易字第三二五六號刑事卷、臺灣高等
    法院臺中分院八十八年度上易字第三二五號刑事卷及該二判決書影本附卷可稽，
    又被告係臺中高分院之書記官，此亦有臺中高分院九十一年七月三十一日（九一
    ）中分義政字第三六三號函在卷可考，足徵被告甲○○上開自白與事實相符，堪
    信為真實。(2)被告雖於本院審理時翻異前詞改辯稱：伊雖有收受金錢，惟並無主
    動詐欺之意思，且伊會於偵查中及本院羈押訊問時坦承犯行係因當時害怕遭到羈
    押因而自白云云，惟查被告任職法院書記官十餘年，對於訴訟程序知之甚稔，若
    非真有犯罪事實，當可及時澄清，豈有自白認罪之舉？且如前所述，被告於偵查
    中及本院羈押訊問時之自白，對於犯罪事實之流程業已交代明確且與被害人及上
    揭證人之證述相符，足見被告於本院審理時翻異前詞，無非事後畏罪卸責之詞，
    要無足採。又按刑法第三百三十九條第一項所謂之詐術，並不以欺罔為限，即利
    用人之錯誤而使其為財物之交付，亦不得謂非詐欺（最高法院二十四年上字第四
    五一五號判例參照），被告於本院於審理時自承知悉乙○○係為活動官司以免入
    監服刑而前來請伊幫忙，之前並不認識乙○○，且知收受款項幫忙活動官司係屬
    違法，竟向素不熟識之乙○○表明需款二十萬元（後又表明需追加二十萬元）而
    收受之，其行為自係基於詐欺之意思而使人交付財物無誤，且若真如被告所言，
    係乙○○主動拿錢給伊而伊不想收受，其與乙○○既非熟識，大可明白拒絕或循
    政風系統呈報，豈有二度收受二十萬元之理，是被告辯稱並無詐欺意思云云，顯
    與常情不符，洵無可採。至被告之選任辯護人雖以被害人對於收受金錢之時間前
    後陳述不一為被告辯護，而認被害人之指訴顯有瑕玼云云，惟按人之記憶常隨時
    間之消逝而日漸模糊，且對於時間等細節部分，一般人於不同時候之陳述不一有
    所出入乃屬常情，本案自事發至今已近三年，本院自不得以被害人對於時間之記
    憶不一致，遽認被害人之陳述為不可採，從而，本件事證明確，被告甲○○詐欺
    犯行至堪認定，應依法論科。
二、按刑法第三百三十九條第一項及第三項之詐欺取財既、未遂罪之標準，係以他人
    已否為物之交付而置於行為人實力支配下為準，被告甲○○於二度收受詐騙所得
    各二十萬元時，其詐欺罪之犯罪行為即均已完成，雖其事後將該四十萬元退還予
    被害人，仍無礙於詐欺取財既遂罪之成立。是核被告甲○○所為，係犯刑法第三
    百三十九條第一項詐欺取財罪（臺灣高等法院臺南分院八十二年度上易字第五四
    ○號判決參照）。又按連續犯與接續犯之區別在於連續犯之成立，除主觀上須基
    於一個概括之犯意外，客觀上須先後數行為，逐次實施而具連續性，侵害數個同
    性質之法益，其每一前行為與次行為，依一般社會健全觀念，在時間差距上，可
    以分開，在刑法評價上，各具獨立性，每次行為皆可獨立成罪，構成同一之罪名
    ；如數行為於同時同地或密切接近之時地實施，侵害同一之法益，各行為之獨立
    性極為薄弱，依一般社會健全觀念，在時間差距上，難以強行分開，在刑法評價
    上，以視為數個舉動之接續施行，合為包括之一行為予以評價，較為合理，則屬
    接續犯，而為包括之一罪（最高法院八十六年台上字第三二九五號判例參照）。
    本件被告第一次向乙○○表明需款二十萬元，隔若干時日後，又向乙○○表明需
    再給付二十萬元，其前行為與次行為，依一般社會健全觀念，在時間差距上，可
    以分開，在刑法評價上，各具獨立性，每次行為皆可獨立成罪，應成立連續犯，
    公訴人認係接續犯，容有誤會，附此敘明，是被告先後二次詐欺取財行為，時間
    緊接，犯罪構成要件相同，顯係基於概括犯意而反覆為之，為連續犯，應依刑法
    第五十六條之規定論以一罪，並加重其刑。又刑法第一百三十四條關於公務員犯
    罪加重處罰之規定，祇以假借職務上之權力、機會或方法而故意犯瀆職罪章以外
    各罪為已足，初不以其合法執行職務為條件，故公務員之執行職務縱非合法，苟
    係利用其職務上之權力、機會或方法而故意犯罪，即不能解免加重之責（最高法
    院二十四年上字第一三四四號判例參照），本件被告為臺中高分院之書記官，為
    依法令從事於公務之人員，在其職務上有了解案件進行程序，彙集判決書類及接
    觸承審法官之機會，其假借職務上之機會，使被害人信以為真而受其詐騙致犯本
    件之罪，應依刑法第一百三十四條之規定加重其刑。爰審酌被告身為司法人員，
    本應奉公守法，為民服務，回饋社會，竟利用被害人因案在法院涉訟，藉機從事
    司法黃牛詐騙錢財，嚴重破壞司法公正之形象，使司法之公信力蕩然無存，戕害
    司法信譽之情節重大，犯罪後雖坦承收受款項，惟仍矯飾其詞否認有詐欺犯意，
    態度非屬良好及其犯罪之動機、目的、手段等一切情狀，量處如主文所示之刑，
    且依其犯罪之性質，認為有褫奪公權之必要，爰並依刑法第三十七條第二項之規
    定，宣告褫奪公權三年，以資懲儆。至本件公訴人雖具體請求量處被告有期徒刑
    二年六月，惟公訴人係以被告甲○○到案後，坦承犯行，深表悔悟，態度誠懇，
    為其求刑之基礎，然被告於本院審理時業已翻異前詞，矢口否認有詐欺之意思，
    且本院認被告所為係屬連續犯，是公訴人求刑之基礎已不存在，併予敘明。
據上論斷，應依刑事訴訟法第二百九十九條第一項前段，刑法第五十六條、第一百三
十四條前段、第三百三十九條第一項、第三十七條第二項，罰金罰鍰提高標準條例第
一條前段，判決如主文。
本案經檢察官李立傑到庭執行職務。
中      華      民      國      九十一      年    十一    月  二十九    日
                                臺灣臺中地方法院刑事第六庭
                                    審判長法  官  梁 堯 銘
                                          法  官  許 旭 聖
                                          法  官  洪 堯 讚
右正本證明與原本無異。
如不服本判決，應於判決送達後十日內向本院提出上訴狀，上訴於臺灣高等法院臺中
分院( 須附繕本 )。
                                          書記官
中      華      民      國      九十一      年    十二    月    二      日
附錄論罪科刑法條：
中華民國刑法第一百三十四條
公務員假借職務上之權力、機會或方法，以故意犯本章以外各罪者，加重其刑至二分
之一。但因公務員之身分已特別規定其刑者，不在此限。
中華民國刑法第三百三十九條
意圖為自己或第三人不法之所有，以詐術使人將本人或第三人之物交付者，處五年以
下有期徒刑、拘役或科或併科一千元以下罰金。
以前項方法得財產上不法之利益或使第三人得之者，亦同。
前二項之未遂犯罰之。
